ACORDAO-COMPLETO-2483643

ACÓRDÃO 9439/2021 ATA 24/2021 - PRIMEIRA CÂMARA

VISTOS, relatados e discutidos estes autos de tomada de contas especial instaurada pela Fundação Nacional de Saúde (Funasa) contra José de Andrade Maia e Milton da Silva Oliveira, prefeitos de Vera Mendes/PI nas gestões 2009-2012 e 2013-2020, respectivamente, em razão da omissão no dever de prestar contas dos recursos repassados ao município por meio do Termo de Compromisso TC-PAC 232/2011 para a construção de módulos sanitários domiciliares.
ACORDAM os Ministros do Tribunal de Contas da União, reunidos em sessão da 1ª Câmara, ante as razões expostas pelo relator, e com fundamento nos arts. 1º, inciso I; 12, § 3º; 16, inciso III, alíneas "a", "b" e "c", e §§ 2º e 3º; 19; 23, inciso III; 26; 28, inciso II, 57 e 58, inciso I, da Lei 8.443/1992 c/c os arts. 1º, inciso I; 209, incisos II e III; 210; 214, inciso III, alínea "a"; 215 a 217, 267 e 268 do Regimento Interno, em: 
9.1. declarar a revelia de José de Andrade Maia;
9.2. julgar irregulares as contas de Milton da Silva Oliveira, de José de Andrade Maia e da empresa Construrápido Eireli, condenando estes dois últimos ao recolhimento aos cofres do Tesouro Nacional das quantias a seguir especificadas, atualizadas monetariamente e acrescidas de juros de mora a partir das datas discriminadas até a data do pagamento:
9.2.1. débitos de responsabilidade de José de Andrade Maia: 
	VALOR ORIGINAL (R$) 
	DATA DA OCORRÊNCIA
	D/C

	250.000,00
	05/05/2012
	D

	168.918,31
	20/08/2012
	C

	52.565,25
	30/09/2012
	C

9.2.2. débitos de responsabilidade de José de Andrade Maia, solidariamente com Construrápido Eireli:
	VALOR ORIGINAL (R$) 
	DATA DA OCORRÊNCIA

	168.918,31
	20/08/2012

	52.565,25
	30/09/2012

9.3. aplicar as multas individuais indicadas abaixo, a serem recolhidas aos cofres do Tesouro Nacional, com atualização monetária calculada da data deste acórdão até a data do pagamento, se este for efetuado após o vencimento do prazo abaixo estipulado:
	Responsável
	Valor da Multa

	José de Andrade Maia
	R$ 30.000,00

	Construrápido Eireli
	R$ 30.000,00

	Milton da Silva Oliveira
	R$ 5.000,00

9.4. fixar prazo de 15 (quinze) dias, a contar das notificações, para comprovação, perante o Tribunal, do recolhimento das dívidas acima imputadas;
9.5. autorizar a cobrança judicial das dívidas, caso não atendidas as notificações;
9.6. autorizar, caso venha a ser solicitado, o pagamento das dívidas em até 36 (trinta em seis) parcelas mensais consecutivas, a primeira a ser paga no prazo acima fixado e as demais, a cada 30 (trinta) dias a contar da parcela anterior, com incidência, sobre cada valor mensal atualizado monetariamente, de juros de mora, na forma da legislação em vigor, e alertar ao responsável que a falta de comprovação do recolhimento de qualquer parcela importará no vencimento antecipado do saldo devedor;
9.7. dar ciência deste acórdão aos responsáveis, à Funasa e ao Procurador-Chefe da Procuradoria da República no Piauí, para as providências cabíveis, com a informação de que o inteiro teor desta decisão pode ser obtida no endereço eletrônico www.tcu.gov.br/acordaos.

Tomada de contas especial instaurada pela Fundação Nacional de Saúde (Funasa) contra José de Andrade Maia e Milton da Silva Oliveira, ex-prefeitos de Vera Mendes/PI, em razão da omissão no dever de prestar contas dos recursos repassados por meio do Termo de Compromisso TC-PAC 232/2011 para a construção de módulos sanitários domiciliares

Primeira Câmara

Município de Vera Mendes/PI

3. Responsáveis: Construrápido Eireli (03.325.356/0001-93); José de Andrade Maia (XXX.539.513-XX) e Milton da Silva Oliveira (XXX.938.593-XX), ex-prefeitos

13.1. Ministros presentes: Walton Alencar Rodrigues (Presidente), Benjamin Zymler e Jorge Oliveira (Relator).
13.2. Ministro-Substituto convocado: Augusto Sherman Cavalcanti.
13.3. Ministro-Substituto presente: Weder de Oliveira.

JORGE OLIVEIRA

Trata-se de tomada de contas especial instaurada pela Fundação Nacional de Saúde contra José de Andrade Maia e Milton da Silva Oliveira, prefeitos de Vera Mendes/PI nas gestões 2009-2012 e 2013-2020, respectivamente, em razão da omissão no dever de prestar contas dos recursos repassados ao município, por meio do Termo de Compromisso TC-PAC 232/2011, para a construção de módulos sanitários domiciliares.
	2. Transcrevo, a seguir, excertos da instrução da unidade técnica que analisou a matéria:
	" (...) 
	HISTÓRICO
	2. Em 24/04/2018, com fundamento na IN-TCU 71/2012, alterada pela IN-TCU 76/2016 e DN-TCU 155/2016, o dirigente da Fundação Nacional de Saúde autorizou a instauração da tomada de contas especial (peça 2) . O processo foi registrado no Sistema e-TCE com o número 2106/2019.
	3. O Termo de compromisso TC/PAC 232/2011, registro Siafi 669453, foi firmado no valor de R$ 500.000,00, integralmente à conta do concedente, com repasse efetivo da União no valor de R$ 250.000,00 (2012OB802096, de 05/04/2012, peças 68 e 91) .
	4. O ajuste em tela teve vigência de 21/12/2011 a 21/12/2016, após sucessivas prorrogações (peça 47) , com prazo para apresentação da prestação de contas em 19/02/2017. 
	5. A Funasa realizou visitas ao município em 13/09/2012, 01/03/2013, 16/09/2016 e 27/10/2017, peças 66, 67, 53 e 65, respectivamente. 
	6. A primeira visita (01/03/2013) encontrou a obra paralisada e sem qualquer execução física. Por ocasião da segunda visita (16/09/2016) , o percentual de execução verificado foi de 5,7%. Por fim, esse mesmo percentual foi verificado na última visita (27/10/2017) , tendo sido registrado, em acréscimo, que a obra se encontrava sem etapa útil.
	7. O fundamento para a instauração da tomada de contas especial, conforme consignado na matriz de responsabilização elaborada pelo tomador de contas, foi a constatação da seguinte irregularidade: 
	'Não comprovação da boa e regular aplicação dos recursos federais repassados à [prefeitura municipal de Vera Mendes/PI], em face da omissão no dever de prestar contas dos valores transferidos, no âmbito do termo de compromisso descrito como 'Sistema de Esgotamento Sanitario/MSD.', no período de 21/12/2011 a 21/12/2016, cujo prazo encerrou-se em 19/02/2017.'
	8. Os responsáveis arrolados na fase interna foram devidamente comunicados e, diante da ausência de justificativas suficientes para elidir a irregularidade e da não devolução dos recursos, instaurou-se a tomada de contas especial.
	9. No relatório (peça 90) , o tomador de contas concluiu que o prejuízo importaria no valor original de R$ 250.000,00, imputando-se a responsabilidade a Milton da Silva Oliveira, prefeito do Município de Vera Mendes/PI no período de 01/01/2013 a 31/12/2016, na condição de dirigente, e José de Andrade Maia, prefeito do Município de Vera Mendes/PI no período de 01/01/2013 a 31/12/2016 e 01/01/2017 a 31/12/2020, na condição de gestor dos recursos. 
	10. Em 27/9/2019, a Controladoria-Geral da União emitiu o relatório de auditoria (peça 91) , em concordância com o relatório do tomador de contas. O certificado de auditoria e o parecer do dirigente do órgão de controle interno concluíram pela irregularidade das presentes contas (peças 92 e 93) .
	11. Em 18/10/2019, o ministro responsável pela área atestou haver tomado conhecimento das conclusões contidas no relatório e certificado de auditoria, bem como do parecer conclusivo do dirigente do órgão de controle interno, manifestando-se pela irregularidade das contas, e determinou o encaminhamento do processo ao Tribunal de Contas da União (peça 94) .
	12. Na instrução inicial (peça 97) , analisando-se os documentos nos autos, concluiu-se pela necessidade de realização de diligência à Caixa e citação e audiência dos responsáveis para as seguintes irregularidades: 
	Irregularidade: pagamento por obras e serviços não executados no âmbito do Termo de Compromisso TC-PAC 0232/2011, com a ausência de etapa útil da parcela executada.
	Responsável: José de Andrade Maia
	Data de Ocorrência
	Valor Histórico (R$) 
	Natureza

	05/05/2012
	250.000,00
	Débito

	20/08/2012
	168.918,31
	Crédito

	30/09/2012
	52.565,25
	Crédito

	Responsáveis solidários: José de Andrade Maia e empresa Construrápido Eireli.:
	Data de Ocorrência
	Valor Histórico (R$) 
	Natureza

	20/08/2012
	168.918,31
	Débito

	30/09/2012
	52.565,25
	Débito

	Cofre para recolhimento: Tesouro Nacional.
	Responsável 1: José de Andrade Maia.
	Conduta: realizar pagamentos por serviços não executados no âmbito do Termo de Compromisso TC-PAC 0232/2011.
	Nexo de causalidade: a realização de pagamentos por serviços não executados resultou em prejuízo ao erário correspondente à diferença entre os recursos federais transferidos e os serviços efetivamente executados; além disso, resultou na imprestabilidade da parcela executada, o que gerou dano ao erário correspondente também ao valor dessa parcela.
	Culpabilidade: não há excludentes de ilicitude, de culpabilidade e de punibilidade. É razoável supor que o responsável tinha consciência da ilicitude de sua conduta. Era exigível conduta diversa da praticada, qual seja, executar o objeto em sua integralidade, nos termos avençados, e realizar pagamentos apenas pelos serviços efetivamente executados.
	Responsável 2: empresa Construrápido Eireli.
	Conduta: receber pagamentos por serviços não executados no âmbito do Termo de Compromisso TC-PAC 0232/2011.
	Nexo de causalidade: o recebimento de pagamentos por serviços não executados no âmbito do Termo de Compromisso TC-PAC 0232/2011 resultou em prejuízo ao erário correspondente à diferença entre o montante recebido e o efetivamente executado.
	Culpabilidade: não há excludentes de ilicitude, de culpabilidade e de punibilidade. É razoável supor que o representante legal da empresa tinha consciência da ilicitude de sua conduta. Era exigível conduta diversa da praticada, qual seja, executar o objeto em conformidade com o contratado e receber pagamentos apenas em relação aos serviços efetivamente executados no âmbito do Termo de Compromisso TC-PAC 0232/2011.
	a) realizar a audiência de Milton da Silva Oliveira, com fundamento no art. 12, inciso III, da Lei 8.443/1992, para que, no prazo de 15 (quinze) dias, a contar do recebimento da notificação, apresente razões de justificativa quanto à omissão no dever de prestar contas do Termo de Compromisso TC-PAC 0232/2011, cujo termo final da vigência ocorreu durante o seu mandato.
	Irregularidade: inobservância do prazo estabelecido para o cumprimento da obrigação constitucionalmente prevista de apresentar a prestação de contas do Termo de Compromisso TC-PAC 0232/2011, que venceu no dia 19/02/2017.
	Conduta: deixar de observar o prazo estabelecido para o cumprimento da obrigação constitucionalmente prevista de apresentar a prestação de contas do Termo de Compromisso TC-PAC 0232/2011, que venceu no dia 19/02/2017.
	Nexo de causalidade: ao não observar o prazo estabelecido para apresentar a prestação de contas do Termo de Compromisso TC-PAC 0232/2011, o responsável violou norma de assento constitucional e legal.
	Culpabilidade: não há excludentes de ilicitude, de culpabilidade e de punibilidade; é razoável supor que os responsáveis tinham consciência da ilicitude de suas condutas; era exigível conduta diversa da praticada, qual seja, apresentar a prestação de contas final do Termo de Compromisso TC-PAC 0232/2011 no modo e tempo devidos.
	b) realizar diligência à Caixa Econômica Federal, com fundamento nos arts. 10, § 1º, e 11 da Lei 8.443/1992, c/c os arts. 157 e 187, caput e parágrafo único, do RITCU, para que, no prazo de 15 (quinze) dias, encaminhe ao TCU os seguintes documentos referentes ao Termo de Compromisso TC-PAC 0232/2011, registro Siafi 669453, celebrado com o Município de Vera Mendes/PI para a implementação de módulos sanitários domiciliares no aludido município:
	i) extrato bancário da conta corrente vinculada, Banco 104 - Caixa Econômica Federal, Agência 0639, Conta Corrente 7610 (peça 16) , desde a data de abertura até o encerramento da movimentação; e
	ii) cópia dos cheques, comprovantes de transferência bancária ou outros documentos de débito, acompanhados da identificação dos respectivos beneficiários.
	13. Em cumprimento ao pronunciamento da unidade (peça 99) , foram realizadas as citações, audiência e diligência propostas por meio dos Ofícios 48700/2020, 48701/3020, 48702/2020 e 60476/2020 (peças 106, 114, 115 e 132) .
	14. Os responsáveis Milton da Silva Oliveira e Construrápido Eireli compareceram aos autos e apresentaram suas alegações de defesa (peças 127-129 e 141) .
	15. Quanto a José de Andrade Maia, compareceu aos autos e solicitou prorrogação de prazo para apresentar sua defesa (peça 123) , que foi deferida por meio do despacho de peça 125. Transcorrido o prazo regimental fixado, permaneceu silente, operando-se, portanto, os efeitos da revelia, dando-se prosseguimento ao processo, nos termos do art. 12, § 3º, da Lei 8.443/1992.
	16. A Caixa encaminhou as respostas de peças 109-111.
	EXAME TÉCNICO
	Revelia de José de Andrade Maia
	17. Quanto ao mérito, nos processos do TCU, a revelia não conduz à presunção de que seriam verdadeiras todas as imputações levantadas contra os responsáveis, diferentemente do que ocorre no processo civil, em que a revelia do réu opera a presunção da verdade dos fatos narrados pelo autor. Dessa forma, a avaliação da responsabilidade dos agentes não pode prescindir da prova existente no processo ou para ele carreada. 
	18. Ao não apresentar sua defesa, o responsável deixou de produzir prova quanto à regularidade da aplicação dos recursos do convênio, em afronta às normas que impõem aos jurisdicionados a obrigação legal de, sempre que demandados pelos órgãos de controle, apresentarem os documentos que demonstrem a correta utilização das verbas públicas, a exemplo do contido no art. 93 do Decreto-lei 200/1967: 'Quem quer que utilize dinheiros públicos terá de justificar seu bom e regular emprego na conformidade das leis, regulamentos e normas emanadas das autoridades administrativas competentes.' 
	19. Considerando o princípio da verdade real que rege a atuação desta Corte, ainda que as alegações de defesa não tenham sido apresentadas pelo responsável, a revelia não afasta a obrigatoriedade da análise dos elementos probatórios disponíveis nos autos, conforme reiterados acórdãos do Tribunal (Acórdão 163/2015-TCU-Segunda Câmara, Rel. Min. Subst. André de Carvalho; 2.685/2015 - 2ª Câmara, Rel. Min. Raimundo Carreiro; 2.801/2015 - 1ª Câmara, Rel. Min. Walton Alencar Rodrigues; 4.340/2015 - 1ª Câmara, Rel. Min. Subst. Weder de Oliveira e 5.537/2015 - 1ª Câmara, Rel. Min. Subst. Weder de Oliveira) . Assim, procurou-se buscar, em manifestações do responsável na fase interna desta tomada de contas especial, se havia argumentos que pudessem ser aproveitados em seu favor.
	20. Reexaminando os autos, observa-se, que o responsável não se manifestou na fase interna. Assim, não encontramos nenhum outro argumento nos autos que possa vir a ser analisado e posteriormente utilizado para afastar as irregularidades apontadas. 
	21. Vale ressaltar que a pretensão punitiva do TCU, conforme Acórdão 1441/2016-TCU-Plenário, que uniformizou a jurisprudência acerca dessa questão, subordina-se ao prazo geral de prescrição indicado no art. 205 do Código Civil, que é de 10 anos, contado da data de ocorrência da irregularidade sancionada, nos termos do art. 189 do Código Civil, sendo este prazo interrompido pelo ato que ordenar a citação, a audiência ou a oitiva do responsável. No caso em exame, não ocorreu a prescrição, uma vez que a irregularidade sancionada se deu em 31/12/2012, correspondente ao último dia de seu mandato, e o ato de ordenação da citação ocorreu em 04/08/2020 (peça 99) .
	22. Em se tratando de processo em que as partes interessadas não se manifestaram acerca das irregularidades imputadas, não há elementos para que se possa efetivamente aferir e reconhecer a ocorrência de boa-fé na conduta dos responsáveis ou de quaisquer outros excludentes de culpabilidade, podendo o Tribunal, desde logo, proferir o julgamento de mérito pela irregularidade das contas, nos termos dos §§ 2º e 6º do art. 202 do Regimento Interno do TCU. (Acórdão 133/2015-TCU-Primeira Câmara, Rel. Min. Bruno Dantas; 2.455/2015 - 1ª Câmara, Rel. Min. Bruno Dantas; 3.604/2015 - 1ª Câmara, Rel. Min. Bruno Dantas; 5.070/2015 - 2ª Câmara, Rel. Min. Subst. André de Carvalho e 2.424/2015 - Plenário, Rel. Min. Benjamin Zymler) .
	23. Dessa forma, José de Andrade Maia (CPF: XXX.539.513-XX) , prefeito de Vera Mendes/PI na gestão 2009-2012, deve ser considerado revel, nos termos do art. 12, § 3º, da Lei 8.443/1992.
	Da diligência à Caixa (peças 109-111) 
	24. A Caixa encaminhou as respostas por meio do Ofício 4385/2020 (peça 109) , contendo os extratos bancários da conta do convênio (peça 111) , informando que todos os pagamentos realizados se deram por meio de Transferência Eletrônica Disponível (TED - peça 110) , a seguir informadas:
	Data Mov.
	Nr. Doc.
	Histórico
	Valor
		Beneficiário
	CPF/CNPJ
	Conta

	12/04/2012
	20
	MANUT CAD
	28,5
	D
	Débito tarifa de manutenção cadastral
	-
	-

	13/04/2012
	455614
	AP PREFIX
	250.000,00
	D
	Aplicação Financeira
	-
	-

	26/07/2012
	120443
	ENVIO TED
	197.434,75
	D
	CONSTRURAPIDO EIRELI
	03.325.356/0001-93
	BCO 237 AG 5458 CONTA 2950316

	31/08/2012
	102610
	ENVIO TED
	52.565,25
	D
	CONSTRURAPIDO EIRELI
	03.325.356/0001-93
	BCO 237 AG 5458 CONTA 2950316

	28/12/2012
	136165
	ENVIO TED
	8.553,00
	D
	CONSTRURAPIDO EIRELI
	03.325.356/0001-93
	BCO 237 AG 5458 CONTA 2950316

	25. As informações acima descritas confirmam que a Construrápido Eireli foi a beneficiária da totalidade dos recursos do convênio, cuja conta corrente apresentou saldo final de apenas R$ 3,27 (peça 11, p 1) em 28/12/2012. Isto posto, a despeito da não apresentação da prestação de contas pelo município, a responsabilidade da empresa deve ser mantida, à luz das informações encaminhadas pela Caixa.
	Alegações de defesa da Construrápido Eireli (peça 141) 
	26. Argumentos: após breve relato dos fatos, a responsável suscita preliminar de ofensa ao seu direito ao contraditório e à ampla defesa, ante a ausência de sua prévia notificação na fase interna desta tomada de contas especial. 
	27. Sustenta sua tese na Súmula Vinculante 3 do STF, na Lei 9.874/1999, em julgados do STF (MS 27422 AgR) e de outros tribunais e na doutrina de Odete Medauar, Hely Lopes Meirelles e Harrison Leite.
	28. Sobre o dano ao erário, alega ser inexistente e que as irregularidades são somente de caráter formal, entendendo que se está diante apenas de 'atraso na prestação do serviço', sem qualquer ofensa ao erário. Aduz que não há nos autos qualquer traço sobre prejuízo ao erário, tratando-se tão somente de questões formais.
	29. Entende que a 'única evidência concreta nos autos é que o serviço foi integralmente cumprido, justificando o seu pagamento'.
	30. Mais adiante, trata do princípio da legalidade, trazendo novamente julgados do TJ/SP e TRF-1 e a doutrina de autores administrativistas, para mais uma vez afirmar pela subsistência de irregularidade de caráter formal e pela ausência de qualquer benefício indevido ou demonstração de dano ao erário.
	31. Afirma inexistir nos autos provas de sua desonestidade em receber pagamentos por serviços não realizados, ressaltando que as investigações foram concebidas em razão do atraso na entrega da prestação de contas pelo gestor. Conclui ser incabível qualquer processo sancionador a ela direcionado, ante a falta de lastro probatório, conforme jurisprudência do TJMG transcrita na defesa.
	32. Por fim, entende que o processo não possui condições mínimas de comprovar qualquer ato reprovável em sua conduta, devendo o processo ser extinto, com o consequente arquivamento.
	33. Análise: quanto à preliminar de ofensa ao seu direito ao contraditório e à ampla defesa, ante a ausência de notificação na fase interna, com fundamento nos julgados e doutrina apresentados, cumpre esclarecer que a falta de notificação na fase interna da tomada de contas especial, momento em que ainda não há litígio ou acusação, mas mero procedimento de apuração e coleta de dados, não invalida os atos processuais posteriores, pois na fase externa da tomada de contas, que ocorre no Tribunal, é que se torna obrigatória a abertura do contraditório, com a citação dos responsáveis e a devida apreciação das alegações de defesa. Nesse sentido são os enunciados a seguir transcritos:
	Acórdão 2875/2014-TCU-Plenário, Rel. Min. Benjamin Zymler
	'A ausência de contraditório e ampla defesa na fase interna da tomada de contas especial não viola o devido processo legal, sendo este respeitado quando, na fase externa, há oportunidade de defesa após a citação válida dos responsáveis.'
	Acórdão 1522/2016-TCU-Plenário, Rel. Min. Benjamin Zymler
	'No processo de tomada de contas especial, a instauração do contraditório, para fins de condenação por parte do TCU, ocorre na fase externa, por meio da regular citação pelo Tribunal, sendo irrelevante a ocorrência ou não de notificação anterior pelo órgão concedente.' 
	Acórdão 7006/2012-TCU-Segunda Câmara, Rel. Min. Ana Arraes
	'A ausência de notificação pelo concedente na fase interna da tomada de contas especial não representa cerceamento de defesa apta a influenciar o andamento regular do processo. A partir do momento em que se realiza a citação válida, na fase externa da TCE, ficam sanados eventuais problemas ocorridos na fase anterior.'
	Acórdão 653/2017-TCU-Segunda Câmara, Rel. Min. Augusto Nardes
	'A ausência de notificação do responsável na fase interna do processo de tomada de contas especial não implica vício, porquanto a fase interna constitui procedimento inquisitório de coleta de provas, assemelhado ao inquérito policial, e a fase externa, que se inicia com a autuação do processo no TCU, é que garante o direito à ampla defesa e ao contraditório.'
	Acórdão 2308/2011-TCU-Segunda Câmara, Rel. Min. André de Carvalho
	'A garantia ao direito à ampla defesa e ao contraditório se dá, nos termos do devido processo legal, na fase externa da tomada de contas especial, que se inicia com a autuação do processo no TCU e finda com o julgamento. Eventual falha na notificação do responsável na fase interna da TCE não compromete o andamento regular do processo.'
	Acórdão 3487/2010-TCU-Primeira Câmara, Rel. Min. Walton Alencar Rodrigues
	'O momento próprio para a defesa é a fase externa da tomada de contas especial, que ocorre no âmbito dos tribunais de contas. É nessa fase que não devem deixar de serem observados os princípios constitucionais da ampla defesa e do contraditório, razão por que a ausência de notificação do responsável na fase interna da TCE não gera nulidade processual.'
	Acórdão 2704/2013-TCU-Primeira Câmara, Rel. Min. Augusto Sherman
	'A fase externa da tomada de contas especial, iniciada com a autuação do processo junto ao TCU, é a que garante o direito à ampla defesa e ao contraditório. A fase interna, que ocorre no órgão instaurador, constitui procedimento inquisitório de coleta de provas, assemelhado ao inquérito policial, razão por que não há nulidade processual pela falta de oportunidade de o responsável se pronunciar nesta etapa da TCE.'
	34. Dessa forma, à luz da jurisprudência do Tribunal acima demonstrada, e considerando válida a citação da responsável, com seu comparecimento aos autos e apresentação de alegações de defesa, oportunizou-se a esta o regular exercício do seu direito ao contraditório e à ampla defesa, não se acatando a preliminar suscitada.
	35. Os demais argumentos apresentados quanto à execução das obras soam como acinte ao trabalho até aqui conduzido pelos controles interno e externo, quando afirma que 'a única evidência concreta que temos no processo é que o serviço foi integralmente cumprido! Justificando o seu pagamento', ou que as irregularidades são meramente formais.
	36. Ora, as obras foram objeto de três fiscalizações pela Funasa, onde se constatou uma execução pífia frente ao valor recebido pela responsável, havendo suficiente prova documental, inclusive fotográfica (peça 65, pp. 2-5) da inexecução do objeto e não alcance de etapa útil. Portanto, não se aceitam os argumentos de que se trata apenas de atraso na execução das obras ou de meras irregularidades formais. 
	37. Quanto ao lastro probatório, os elementos trazidos aos autos pela Caixa, demonstram cabalmente que a responsável foi beneficiária de todos os recursos do convênio, recebidos por TED em sua conta no Banco Bradesco, Agência 5458, Conta 2950316. Dessa forma, as provas constantes dos autos são suficientes para sua responsabilização.
	38. Verifica-se que o valor de R$ 8.553,00, recebido em 28/12/2012, não foi considerado na citação da responsável, conforme cálculo a seguir:
	a) Valor total recebido: R$ 258.553,00 (R$ 197.434,75 + R$ 52.565,25 + R$ 8.553,00) 
	b) Valor executado: R$ 28.500,00 (R$ 500.000,00 x 0,057) 
	c) Valor de dano: R$ 230.053,00 (a - b) :
	Data de Ocorrência
	Valor Histórico (R$) 
	Natureza

	26/07/2012
	168.934,75
	Débito

	31/08/2012
	52.565,25
	Débito

	28/12/2012
	8.553,00
	Débito

	39. Inobstante a ausência dessa quantia na citação, tratando-se de valor de baixa materialidade e considerando que a solidariedade passiva permite ao credor a faculdade de exigir e receber de um ou de todos os devedores, parcial ou totalmente, a dívida comum (Acórdão 3752/2018-TCU-Segunda Câmara, Rel. Min. Ana Arraes, Acórdão 1337/2017-TCU-Plenário, Rel. Min. Ana Arraes, Acórdão 842/2017-TCU-Plenário, Rel. Min. Benjamin Zymler, Acórdão 2591/2016-TCU-Plenário, Rel. Min. Benjamin Zymler, dentre outros) , é razoável, nessas circunstâncias, utilizar de tal faculdade e abster-se de renovar a citação à empresa, dando seguimento à apreciação de mérito do processo.
	40. Conclusão: procedida a análise dos argumentos, não se acata a preliminar de ofensa ao seu direito ao exercício do contraditório e da ampla defesa. Tampouco merecem prosperar os rasos argumentos de execução integral das obras ou da existência de apenas falhas de caráter formal.
	41. Nesse sentido, suas alegações de defesa devem ser integralmente rejeitadas.
	Razões de justificativa de Milton da Silva Oliveira (peças 127-129) 
	42. Argumentos: suscita inicialmente o responsável a preliminar de prescrição da pretensão punitiva com base em diversos julgados do STF, que consideram aplicável à matéria a prescrição quinquenal na forma prevista na Lei 9.874/1999.
	43. De outro lado, suscita também a decadência para a propositura da ação de ressarcimento ao erário, com base no julgamento dos Recursos Extraordinários 636886, 852475 e 669069, com repercussão geral reconhecida, respectivamente, por meio dos Temas 899, 897 e 666.
	44. Registra que em nenhum momento foi reconhecida pelo Tribunal a sua conduta dolosa, inexistindo decisão judicial caracterizando ato ilícito doloso.
	45. Mais adiante, sustenta estar configurada a excludente de sua responsabilidade, uma vez que considera que esta está restrita à empresa contratada, única que deve responder pelas falhas decorrentes da execução dos serviços por ela executados.
	46. Alega que não pôde fazer a prestação de contas do TC-PAC 232/2011 em razão de o antecessor e a empresa não terem disponibilizado os documentos para tal fim.
	47. Acrescenta que propôs junto ao MPF o ingresso de ação de improbidade administrativa contra José de Andrade Maia (peças 128-129) , com pedido de ressarcimento ao erário e cautelar de indisponibilidade de bens, além de representação criminal, estando assim amparado na Súmula-TCU 230.
	48. Por fim, requer o acatamento das preliminares e o afastamento de sua responsabilidade ante a adoção das medidas legais adotadas.
	49. Análise: quanto à alegada prescrição da pretensão ressarcitória a cargo do TCU, o Supremo Tribunal Federal (STF) , no Recurso Extraordinário (RE) 636.886, fixou a tese, com repercussão geral reconhecida, de que 'é prescritível a pretensão de ressarcimento ao erário fundada em decisão de Tribunal de Contas' (Tema 899) . Em que pese o questionamento acerca da abrangência da tese ali firmada, no sentido de que se circunscreveria apenas ao processo de execução da condenação imposta pelo TCU (ou seja, inaplicável à pretensão de ressarcimento exercida no processo de 'conhecimento' da TCE) , verifica-se que o STF, por meio de decisões prolatadas pelas suas duas turmas, tem decidido de forma reiterada que se aplica o prazo prescricional de 5 anos previsto na Lei 9.873/1999 às pretensões sancionatória e ressarcitória a cargo do Tribunal de Contas da União. 
	50. Seja por aplicação direta ou por analogia, a orientação sufragada é no sentido de que o prazo de 5 anos é compatível com a tese de que a ação e a execução prescrevem no mesmo prazo (Súmula 150 do STF) , bem como com o fato de que a Lei 9.873/1999 - que regulamenta o exercício de ação punitiva pela Administração Pública Federal, direta e indireta - regeria integralmente a prescrição no âmbito do TCU. Quanto a este último aspecto, o Ministro Luís Roberto Barroso, no voto exarado no julgamento do MS 32.201, embora tenha advertido que a atuação do TCU, em sua acepção clássica, não se qualifica como exercício do poder de polícia, ressaltou que a Lei 9.873/1999 assumiria vocação regulatória geral da prescrição do exercício da competência sancionadora da Administração Pública, sendo sua disciplina aplicável a qualquer ação punitiva da Administração Pública Federal, exceto àquelas esferas em que exista regulamentação específica. Ademais, em virtude da autonomia científica do Direito Administrativo, não haveria razão plausível para suprimir a omissão da Lei Orgânica do Tribunal de Contas da União, no tocante ao estabelecimento de um prazo prescricional próprio, valendo-se das normas de direito civil, e não das de direito administrativo.
	51. Eis algumas ementas que evidenciam o entendimento predominante do STF:
	'EMENTA: AGRAVO REGIMENTAL EM MANDADO DE SEGURANÇA. TOMADA DE CONTAS ESPECIAL. TRIBUNAL DE CONTAS DA UNIÃO. CONDENAÇÃO A RESSARCIMENTO AO ERÁRIO. PRESCRIÇÃO. MARCO INTERRUPTIVO. ART. 2°, INCISO II, DA LEI 9.873/1999. ATO INEQUÍVOCO DE APURAÇÃO DO FATO. DISCUSSÃO. DIREITO LÍQUIDO E CERTO. DEMONSTRAÇÃO. INOCORRÊNCIA. SUBSISTÊNCIA DA DECISÃO AGRAVADA. AGRAVO A QUE SE NEGA PROVIMENTO. I - As razões do agravo regimental são inaptas para desconstituir os fundamentos da decisão agravada, que, por isso, se mantêm hígidos. II - Aplicando-se a regulamentação da Lei 9.873/1999 ao caso concreto, observa-se que a pretensão sancionatória do TCU, em relação aos atos praticados pelo impetrante, levando-se em consideração a ocorrência de 5 causas interruptivas da prescrição, não teria sido fulminada pelo decurso do tempo. III - A pretensão do recorrente, fundada na discussão sobre os fatos apontados como marcos interruptivos da prescrição da pretensão punitiva da Administração Pública, refoge aos estreitos limites do mandamus, ante a ausência de liquidez e certeza do direito pleiteado. IV - Agravo regimental a que se nega provimento. MS 36067 ED-AgR.' Órgão julgador: Segunda Turma. Relator: Min. Ricardo Lewandowski. Julgamento: 18/10/2019
	'EMENTA: AGRAVO REGIMENTAL EM RECLAMAÇÃO. TRIBUNAL DE CONTAS DA UNIÃO. TOMADA DE CONTA ESPECIAL. PRESCRIÇÃO DA PRETENSÃO PUNITIVA. RECONHECIDA EM DECISÃO DO SUPREMO TRIBUNAL FEDERAL. PRESCRITIBILIDADE DO RESSARCIMENTO AO ERÁRIO FUNDADA EM DECISÃO DE TRIBUNAL DE CONTAS. AÇÃO DE IMPROBIDADE ADMINISTRATIVA COM PEDIDO DE RESSARCIMENTO JÁ EM CURSO. AGRAVO REGIMENTAL A QUE SE NEGA PROVIMENTO. I - O acórdão do TCU determinou a formação de processo administrativo para avaliarem, efetivamente, a eventual responsabilização do agravado para o ressarcimento do dano ao erário, contrariando, assim, autoridade desta Corte no MS 35.512/DF, uma vez que houve a concessão da segurança para declarar a ocorrência da prescrição da pretensão punitiva do TCU em relação às infrações imputadas a ele, destacando-se que a União poderia perseguir os valores referentes ao ressarcimento dos danos na esfera judicial. II - Agravo regimental a que se nega provimento.' (Rcl 39497 AgR. Órgão julgador: Segunda Turma. Relator: Min. Ricardo Lewandowski. Julgamento: 10/10/2020) 
	'EMENTA: MANDADO DE SEGURANÇA. DIREITO ADMINISTRATIVO. TRIBUNAL DE CONTAS DA UNIÃO. SERVIDOR DA SECRETARIA DE SAÚDE DO ESTADO DO ACRE. FISCALIZAÇÃO OMISSA E DEFICIENTE NA EXECUÇÃO DE DOIS CONVÊNIOS FIRMADOS ENTRE A SECRETARIA ESTADUAL E O MINISTÉRIO DA SAÚDE. APLICAÇÃO DE MULTA. ARTS. 28, INCISO II, E 58, INCISO II, DA LEI 8.443/1992. ART. 268, INCISO II, DO REGIMENTO INTERNO DO TCU. PRESCRIÇÃO DA PRETENSÃO SANCIONATÓRIA. OCORRÊNCIA. APLICAÇÃO DA LEI 9.873/1999. PRECEDENTES DESTE STF. MEDIDA LIMINAR DEFERIDA E RATIFICADA NO EXAME DE MÉRITO. SEGURANÇA CONCEDIDA PARA AFASTAR A MULTA APLICADA. 1. A prescrição da pretensão punitiva do TCU é regulada pela Lei 9.873/1999, descabendo a aplicação do prazo decenal previsto na legislação civil (art. 205 do Código Civil) . Ao revés, incide o prazo quinquenal previsto na Lei 9.873/1999 (MS 32201, Rel. Min. Roberto Barroso, PRIMEIRA TURMA, DJe 07/08/2017; MS 35.512-AgR, Rel. Min. Ricardo Lewandowski, SEGUNDA TURMA, DJe 21/06/2019) . 2. In casu, na linha do parecer apresentado pelo Ministério Público Federal e da decisão liminar de minha lavra, é inequívoca a superação do prazo prescricional quinquenal. Os ilícitos apontados pela Corte de Contas ocorreram em julho de 2006, tendo o processo de auditoria sido instaurado em 09/10/2006. A ordem de citação do responsável para a audiência, por sua vez, ocorreu em 25/06/2007. Entretanto, a decisão condenatória recorrível foi exarada somente em 31/05/2016, data da prolação do Acórdão 3513/2016-TCU-Primeira Câmara. 3. Ex positis, CONCEDO A SEGURANÇA unicamente para afastar a sanção de multa aplicada ao impetrante, nos autos da Tomada de Contas Processo 023.288/2006-0, máxime da ocorrência de prescrição da pretensão punitiva do Tribunal de Contas da União. MS 35940.' (Órgão julgador: Primeira Turma. Relator: Min. Luiz Fux. Julgamento: 16/06/2020) .
	52. Essa orientação também foi seguida nas seguintes decisões monocráticas: MS 36.127-MC/DF e MS 35.940-MC/DF, Rel. Min. Luiz Fux; MS 35.294, MS 35.539/DF e MS 35.971-TP/DF, Rel. Min. Marco Aurélio; MS 34.256 MC/DF, MS 36.054-MC e MS 36.067-MC/DF, Rel. Min. Ricardo Lewandowski.
	53. O Supremo Tribunal Federal tem se pronunciado no sentido de reconhecer não só a aplicação da prescrição quinquenal com fulcro na interpretação da Lei 9.873/1999, mas também a incidência dos marcos interruptivos do prazo prescricional consignados na referida lei, tantas vezes quanto presentes os suportes fáticos (MS 32201, Relator: Min. Roberto Barroso) . 
	54. Entendimento que também foi adotado nas seguintes decisões monocráticas: MS 36.054, MS 34.256-MC, MS 35.512 e MS 36.067-MC, todos de relatoria do Min. Ricardo Lewandowski; MS 35.294, MS 35.539 e MS 35.971-TP, todos de relatoria do Min. Marco Aurélio; MS 32.201, Rel. Min. Roberto Barroso, e MS 36.127-MC e MS 35.940-MC, Min. Luiz Fux.
	55. Em relação ao termo inicial da contagem do prazo prescricional, o caput do art. 1º da Lei 9.873/1999 oferece solução que não destoa do modelo adotado pelo TCU no incidente de uniformização de jurisprudência, em que se examinou a prescrição da pretensão punitiva, nos termos do Acórdão 1441/2016-TCU-Plenário (Rel. Min. Benjamin Zymler) , com a adição da particularidade de explicitar o caso de infrações permanentes ou continuadas:
	a) regra geral: 'data da prática do ato' (o que equivale a 'ocorrência da irregularidade sancionada') ;
	b) regra especial: 'no caso de infração permanente ou continuada, do dia em que tiver cessado'.
	56. A Lei 9.873/1999, no art. 2º, estabelece as causas interruptivas da prescrição punitiva, consoante abaixo transcrito, já na redação conferida pela Lei 11.941/2009:
	'Art. 2º Interrompe-se a prescrição da ação punitiva:
	I - pela notificação ou citação do indiciado ou acusado, inclusive por meio de edital;
	II - por qualquer ato inequívoco, que importe apuração do fato;
	III - pela decisão condenatória recorrível.
	IV - por qualquer ato inequívoco que importe em manifestação expressa de tentativa de solução conciliatória no âmbito interno da Administração Pública Federal.'
	(...) 
	58. Bem se vê, portanto, que haveria uma multiplicidade de causas de interrupção da prescrição, conforme se depreende do art. 2º da Lei 9.873/1999. Tal exegese encontra respaldo em precedentes do STF, a exemplo do que se decidiu no julgamento do MS 36.067 (Rel. Min. Ricardo Lewandowski) , com destaque para trecho do voto em que o Relator reconhece cinco causas de interrupção da prescrição, in verbis:
	' (...) Assim, faz-se necessário levar em consideração que, apesar de os fatos objeto da apuração conduzida pela Corte de Contas remontarem aos anos de 1999 e 2000, período no qual o impetrante era Secretário de Saúde municipal, o Tribunal de Contas da União deu prosseguimento à tomada de contas especial por ter constatado a ocorrência de 5 causas interruptivas da prescrição, a saber: a) relatório de auditoria em conjunto realizada pelo Denasus e pela Secretaria Federal de Controle, lavrado em 06/07/2001, sendo este, certamente, um ato inequívoco que importou a apuração do fato (art. 2º, inciso II, da Lei 9.873/1999) ; b) instauração de tomada de contas especial pelo FNS, ocorrida em 05/10/2005, sendo este também, certamente, um ato inequívoco que importou a apuração do fato (art. 2º, inciso II, da Lei 9.873/1999) ; c) a autuação da presente tomada de contas especial no âmbito do Tribunal de Contas da União, ocorrida em 12/08/2008, sendo este também, certamente, um ato inequívoco que importou a apuração do fato (art. 2º, inciso II, da Lei 9.873/1999) ; d) o ato que ordenou a citação do responsável, ora impetrante, ocorrida em 12/07/2010 (art. 2º, inciso I, da Lei 9.873/1999) ; e) o exercício do poder punitivo ocorrido em 20/06/2012, data da prolação do Acórdão 1563/2012-TCU-Plenário (art. 2º, inciso III, da Lei 9.873/1999) .'
	59. No caso concreto, tendo como parâmetro a tese firmada pelo STF, no RE 636.886, no sentido de que ambas pretensões do TCU (sancionatória e ressarcitória) sujeitam-se ao prazo prescricional de 5 anos previsto na Lei 9.873/1999, considerando, ainda, o sistema prescricional descrito na citada lei, inclusive as causas de suspensão e de interrupção da prescrição, temos os seguintes eventos processuais que importaram na apuração dos fatos (art. 2º, inciso II, da Lei 9.873/1999) :
	a) prazo para apresentação da prestação de contas em 19/02/2017 (item 4) ;
	b) notificação para apresentação da prestação de contas em 22/02/2017 (peça 59) ;
	c) relatório de visita técnica de 27/10/2017 (peça 65) ;
	d) Parecer Financeiro 159/2017, de 17/11/2017 (peça 68) ;
	e) reprovação da prestação de contas, em 17/11/2017 (peça 69) ;
	f) notificação de encerramento de TCE, de 11/05/2018 (peça 85) ;
	g) relatório de TCE, de 11/05/2018 (peça 90) ; e
	h) ato de ordenação de citação e audiência pelo TCU em 04/08/2020 (peça 99) .
	60. Analisando-se a sequência de eventos processuais enumerados no item anterior, os quais teriam o condão de interromper a prescrição da ação punitiva desta Corte no entender do STF, observa-se que não transcorreu o prazo prescricional de 5 (cinco) anos entre cada evento processual e o seguinte. Portanto, mesmo levando-se em consideração o entendimento do STF, não teria ocorrido a prescrição da pretensão sancionatória e ressarcitória a cargo do TCU.
	61. A despeito da verificação da ocorrência ou não das prescrições das pretensões punitiva e ressarcitória, fundadas no entendimento do STF e com base na Lei 9.873/1999, o assunto ainda não se encontra pacificado no âmbito do TCU, conforme evidenciado no voto do recente Acórdão 405/2021-TCU-Plenário, Rel. Min. Bruno Dantas (grifamos) :
	'No que concerne às questões preliminares alegadas pelos recorrentes, acolho integralmente as análises efetivadas pela Serur. Foram enfrentadas e afastadas com propriedade cada um dos argumentos apresentados pelos recorrentes, razão pela qual incorporo seus fundamentos às minhas razões de decidir, sem prejuízo das seguintes considerações acerca do instituto da prescrição nos processos que tramitam nesta Corte de Contas.
	Sobre a prescrição da pretensão ressarcitória, sabe-se que há tempos este Tribunal, baseado em precedentes do STF e na interpretação do art. 37, § 5º, da Constituição Federal de 1988, tem adotado o entendimento, consolidado na Súmula 282, de que 'as ações de ressarcimento movidas pelo Estado contra os agentes causadores de danos ao erário são imprescritíveis'.
	Ocorre que o Supremo Tribunal Federal (STF) , ao julgar o Recurso Extraordinário 636.886/AL, fixou, com repercussão geral, o seguinte enunciado para o Tema 899: 'É prescritível a pretensão de ressarcimento ao erário fundada em decisão de Tribunal de Contas'.
	Entendo que esse julgado do STF pode vir a ensejar a revisão da jurisprudência deste Tribunal.
	No entanto, reconheço que, nos moldes em que foi fixada a tese da Suprema Corte, existem muitas dúvidas e lacunas a serem sanadas, que tornam extremamente difícil a sua imediata aplicação, de forma genérica e abrangente, aos processos que tramitam neste Tribunal. Dada a ausência de lei específica, não há prazo prescricional estabelecido - em lei ou mesmo pela Suprema Corte - para a atuação do TCU na apuração de dano ao erário, bem como sobre como se daria o início da contagem e as interrupções desse prazo.
	Ademais, embora o verbete já tenha sido publicado, a decisão ainda é passível de impugnação mediante embargos de declaração, possibilitando o esclarecimento dessas questões ou mesmo a modulação de efeitos, com impacto nos processos em curso.
	Até que sobrevenham todos esses esclarecimentos e definições, embora desejável, não é possível a imediata aplicação, com a devida segurança, da tese fixada pelo STF no âmbito do TCU. Por outro lado, não se pode deixar de dar encaminhamento aos incontáveis processos que tangenciam essa discussão neste Tribunal.
	Dessa forma, tenho me curvado à compreensão dos meus pares pela manutenção, por ora, do entendimento que há anos vem sendo adotado pelo TCU e pelo próprio STF, no sentido de considerar imprescritíveis as ações de ressarcimento ao erário.
	A controvérsia também se verifica no entendimento acerca do prazo quinquenal para a prescrição da pretensão punitiva desta Corte, nos termos do art. 1º da Lei 9.873/1999, adotado pelo Supremo Tribunal Federal no julgamento do MS 32.201. Todavia, por não existir decisão definitiva sobre este assunto, o TCU tem mantido, em seus julgados, a jurisprudência firmada por meio do Acórdão 1441/2016-TCU-Plenário.
	Não se trata, cabe registrar, de desrespeito ou ignorância ao entendimento adotado pela Suprema Corte, tampouco de se fixar qualquer jurisprudência sobre a sua abrangência neste momento. Apenas entendo que, considerando a indefinição e a possiblidade de modulação da decisão, não seria produtivo, e causaria enorme incerteza, se este Tribunal revisse sua atuação e logo depois a alterasse novamente.'
	62. O entendimento atual pela imprescritibilidade das ações de ressarcimento ainda é o prevalecente, conforme tratado nos recentes Acórdão 341/2021-TCU-Plenário e da relatoria do Min. Benjamin Zymler e Acórdãos 3047 e 3.050/2021, ambos da 2ª Câmara e da relatoria do Min. André de Carvalho, dentre outros.
	63. Por outro lado, especificamente no que tange à prescrição da pretensão punitiva, verifica-se que o Acórdão 1441/2016-TCU-Plenário, Relator Ministro Benjamin Zymler, que uniformizou a jurisprudência acerca dessa questão, subordinou tal prescrição ao prazo prescricional geral indicado no art. 205 do Código Civil, que é de dez anos, contado da data de ocorrência da irregularidade sancionada, nos termos do art. 189 do Código Civil, sendo este prazo interrompido pelo ato que ordenar a citação, a audiência ou a oitiva do responsável.
	64. No caso em exame, não ocorreu a prescrição da pretensão punitiva, uma vez que a irregularidade sancionada ocorreu em 19/02/2017 e o ato de ordenação da citação ocorreu em 04/08/2020 (peça 99) .
	65. Portanto, diferente do entendimento exposto pelo responsável, não se configurou a prescrição da pretensão punitiva ou a decadência para propositura da ação de ressarcimento ao erário.
	66. Quanto à preliminar de excludente de responsabilidade, ancorada na premissa que a responsabilidade deve ser inteiramente atribuída à empresa executora, deve-se esclarecer que a conduta atribuída ao responsável é tão somente aquela relativa ao não cumprimento do prazo estabelecido para prestar contas, nada tangenciando aquela atribuída à empresa e ao seu antecessor, que envolvem a configuração de dano ao erário.
	67. Quanto ao mérito, observa-se que as medidas legais adotadas pelo responsável foram tardiamente implementadas em 22/10/2020 (peça 128) , portanto, após a instauração da TCE, após o recebimento de sua audiência em 06/10/2020 (peça 121) e mais de três anos após o prazo estipulado para apresentação da prestação de contas. Nesse sentido, a medida legal não se presta a excluir a responsabilidade de Milton da Silva Oliveira, sob o manto da Súmula TCU 230.
	68. Quanto à indisponibilidade de documentos para a prestação de contas, a afirmação não veio acompanhada de documentação comprobatória.
	69. Não obstante, consta dos autos o Ofício 238/2016 - GAB, de 06/12/2016 (peça 52) , recebido na Suest/PI em 09/12/2016, em que o município informa à Funasa acerca dos problemas envolvendo a empresa Construrápido, que teria sido notificada extrajudicialmente a dar continuidade às obras, sem, no entanto, se manifestar a respeito.
	70. No citado ofício, expedido na vigência do convênio, o município informa não ter interesse em prosseguir com a execução do convênio e solicita que a Funasa adote providências para apurar os prejuízos decorrentes, que deveriam ser imputados à gestão anterior.
	71. Apesar de não citado na defesa do responsável, entendemos que esse expediente, por ele assinado ainda durante a vigência do ajuste, pode ser recebido como medida para resguardo do patrimônio público, afastando sua responsabilidade pelo não cumprimento do prazo para a apresentação da prestação de contas.
	72. Conclusão: procedida a análise das razões de justificativas, não se acatam as preliminares de prescrição da pretensão punitiva, de decadência da ação de ressarcimento ao erário ou de excludente de responsabilidade nos termos apresentados. Por outro lado, as medidas legais adotadas, por tardias que foram, não encontram abrigo na excludente de responsabilidade objeto da Súmula-TCU 230. Por fim, embora não citado em sua defesa, há nos autos elemento documental que pode ser aceito como solicitação de providências à Funasa para apuração das irregularidades, razão pela qual suas razões de justificativas podem ser acatadas.
	CONCLUSÃO
	73. Procedida a análise da diligência, das alegações de defesa e das razões de justificativas, constatou-se o acatamento das razões de justificativas de Milton da Silva Oliveira e a rejeição das alegações de defesa da empresa Construrápido Eireli.
	74. Com relação a José de Andrade Maia verifica-se que não logrou comprovar a boa e regular aplicação dos recursos. Instado a se manifestar, optou pelo silêncio, configurando sua revelia, nos termos do § 3º do art. 12 da Lei 8.443/1992. 
	75. Verifica-se que não ocorreu a prescrição da pretensão punitiva, conforme análise realizada nos itens 63 e 64.
	76. Tendo em vista que não constam dos autos elementos que permitam reconhecer a boa-fé dos responsáveis, sugere-se que as contas de José de Andrade Maia e da empresa Construrápido Eireli. sejam julgadas irregulares, nos termos do art. 202, § 6º, do Regimento Interno do TCU, com a imputação do débito atualizado monetariamente e acrescido de juros de mora, nos termos do art. 202, § 1º, do Regimento Interno do TCU, e com a aplicação da multa prevista no art. 57 da Lei 8.443/1992.
	77. Registre-se, por fim, que, em se tratando de recursos do Programa de Aceleração do Crescimento (PAC) , o cofre credor da dívida é o Tesouro Nacional, nos termos do art. 6º, § 2º, da Lei 11.578/2007, que dispõe sobre a transferência obrigatória de recursos financeiros para a execução pelos Estados, Distrito Federal e Municípios de ações do Programa de Aceleração do Crescimento (PAC) . 
	PROPOSTA DE ENCAMINHAMENTO
	78. Diante do exposto, submetem-se os autos à consideração superior, propondo-se a adoção das seguintes medidas:
	a) considerar revel o responsável José de Andrade Maia (CPF: XXX.539.513-XX) , Prefeito de Vera Mendes/PI na gestão 2009-2012, para todos os efeitos, dando-se prosseguimento ao processo, com fulcro no art. 12, § 3º, da Lei 8.443/1992; 
	b) acatar as razões de justificativas apresentadas por Milton da Silva Oliveira (CPF: XXX.938.593-XX) , Prefeito de Vera Mendes/PI na gestão 2013-2020
	c) rejeitar as alegações de defesa apresentadas pela empresa Construrápido Eireli. (CNPJ 03.325.356/0001-93) ;
	d) com fundamento nos arts. 1º, inciso I, w 16, inciso III, alínea 'c', da Lei 8.443/1992 c/c os arts. 19 e 23, inciso III, da mesma Lei, e com os arts. 1º, inciso I; 209, inciso III; 210 e 214, inciso III, do Regimento Interno, julgar irregulares as contas dos responsável José de Andrade Maia (CPF: XXX.539.513-XX) , Prefeito de Vera Mendes/PI na gestão 2009-2012, e da empresa Construrápido Eireli. (CNPJ 03.325.356/0001-93) , condenando-os, solidariamente, ao pagamento das importâncias a seguir especificadas, atualizadas monetariamente e acrescidas dos juros de mora, calculadas a partir das datas discriminadas até a data da efetiva quitação do débito, fixando-lhes o prazo de 15 (quinze) dias, para que comprovem, perante o Tribunal, o recolhimento das referidas quantias aos cofres do Tesouro Nacional, nos termos do art. 23, inciso III, alínea 'a', da citada lei, c/c o art. 214, inciso III, alínea 'a', do Regimento Interno do TCU:
	d.1) José de Andrade Maia individualmente:
	VALOR ORIGINAL (R$) 
	DATA DA OCORRÊNCIA
	D/C

	250.000,00
	05/05/2012
	D

	168.918,31
	20/08/2012
	C

	52.565,25
	30/09/2012
	C

	d.2) José de Andrade Maia, solidariamente com Construrápido Eireli:
	VALOR ORIGINAL (R$) 
	DATA DA OCORRÊNCIA

	168.918,31
	20/08/2012

	52.565,25
	30/09/2012

	e) aplicar individualmente aos responsáveis José de Andrade Maia (CPF: XXX.539.513-XX) e Construrápido Eireli. (CNPJ 03.325.356/0001-93) , a multa prevista no art. 57 da Lei 8.443/1992, c/c o art. 267 do Regimento Interno do TCU, fixando-lhes o prazo de 15 (quinze) dias, a contar da notificação, para que comprovem, perante o Tribunal (art. 214, inciso III, alínea 'a', do Regimento Interno do TCU) , o recolhimento da dívida aos cofres do Tesouro Nacional, atualizada monetariamente desde a data do acórdão que vier a ser proferido por este Tribunal até a do efetivo recolhimento, se pagas após o vencimento, na forma da legislação em vigor;
	f) autorizar, desde logo, nos termos do art. 28, inciso II, da Lei 8.443/1992, a cobrança judicial da dívida caso não atendida a notificação;
	g) autorizar também, desde logo, se requerido, com fundamento no art. 26 da Lei 8.443/1992 c/c o art. 217, §§ 1º e 2º, do Regimento Interno do TCU, o parcelamento da dívida em até 36 parcelas, incidindo, sobre cada parcela, corrigida monetariamente, os correspondentes acréscimos legais fixando-lhes o prazo de quinze dias, a contar do recebimento da notificação, para comprovarem perante o Tribunal o recolhimento da primeira parcela, e de trinta dias, a contar da parcela anterior, para comprovarem os recolhimentos das demais parcelas, devendo incidir sobre cada valor mensal, atualizado monetariamente, os juros de mora devidos, no caso do débito, na forma prevista na legislação em vigor, alertando os responsáveis que a falta de comprovação do recolhimento de qualquer parcela importará no vencimento antecipado do saldo devedor, nos termos do art. 217 do Regimento Interno deste Tribunal;
	h) enviar cópia do acórdão que vier a ser proferido à Fundação Nacional de Saúde, ao Município de Vera Mendes/PI e aos responsáveis, para ciência, bem como à Procuradoria da República no Estado do Piauí, nos termos do § 3º do art. 16 da Lei 8.443/1992, c/c o § 7º do art. 209 do Regimento Interno do TCU, para adoção das medidas cabíveis;
	i) informar à Procuradoria da República no Estado do Piauí, à Fundação Nacional de Saúde, ao Município de Vera Mendes/PI e aos responsáveis, que a presente deliberação, acompanhada do relatório e do voto que a fundamenta, está disponível para a consulta no endereço www.tcu.gov.br/acordaos, além de esclarecer que, caso requerido, o TCU poderá fornecer sem custos as correspondentes cópias, de forma impressa; e
	j) informar à Procuradoria da República no Estado do Piauí que, nos termos do parágrafo único do art. 62 da Resolução-TCU 259/2014, os procuradores e membros do Ministério Público credenciados nesta Corte podem acessar os presentes autos de forma eletrônica e automática, ressalvados apenas os casos de eventuais peças classificadas como sigilosas, as quais requerem solicitação formal."
	3. O Ministério Público junto ao TCU, representado neste processo pelo Subprocurador-Geral Paulo Soares Bugarin, divergiu pontualmente da proposta da unidade técnica por considerar que não há fundamento para acolher as razões de justificativa apresentadas pelo ex-prefeito Milton da Silva Oliveira em relação à omissão na prestação de contas do termo de compromisso. Nesse sentido, fez as seguintes ponderações:
	"11. Com as devidas vênias, divirjo da unidade técnica quanto ao acolhimento das razões de justificativa de Milton da Silva Oliveira. A rigor, seria esperado que o referido gestor tivesse tomado providências a respeito do convênio, adotando medidas efetivas visando dar continuidade à execução do objeto ou resguardar o interesse público, desde sua posse como prefeito, no início de 2013. De forma contraditória, o gestor pleiteou várias prorrogações de prazo para o ajuste (peças 29, 32, 34, 37, 40, 43, 45, 47 e 50) e, decorridos três anos, apenas comunicou à Funasa seu desinteresse em dar continuidade à obra. A meu ver, tal conduta não demonstra o devido zelo com a coisa pública, tampouco serve para justificar a omissão configurada nos autos.
	12. Feita essa ressalva, este representante do Ministério Público de Contas manifesta-se parcialmente de acordo com a proposta de encaminhamento à peça 143, sugerindo que seja alterado o seu item b, a fim de rejeitar as razões de justificativa de Milton da Silva Oliveira, julgar suas contas irregulares e aplicar-lhe a multa prevista no art. 58, inciso I, da Lei 8.443/92."
	É o relatório.

8.1. Tibério Almeida Nunes (3.917/OAB-PI), representando Construrápido Eireli.  
8.2. Igor Martins Ferreira de Carvalho (5.085/OAB-PI) e outros, representando Jose de Andrade Maia.  
8.3. Uanderson Ferreira da Silva (5.456/OAB-PI), representando Milton da Silva Oliveira.

TOMADA DE CONTAS ESPECIAL. TERMO DE COMPROMISSO. CONSTRUÇÃO DE MÓDULOS SANITÁRIOS DOMICILIARES. OMISSÃO NA PRESTAÇÃO DE CONTAS. EXECUÇÃO DE PARCELA MÍNIMA DA OBRA, SEM UTILIDADE PÚBLICA. CITAÇÃO DO EX-PREFEITO QUE GERIU OS RECURSOS E DA EMPRESA CONTRATADA. AUDIÊNCIA DO EX-PREFEITO QUE DEIXOU DE PRESTAR CONTAS. REVELIA DO PRIMEIRO. REJEIÇÃO DAS ALEGAÇÕES DE DEFESA DA EMPRESA E DAS RAZÕES DE JUSTIFICATIVA DO EX-PREFEITO OMISSO. CONTAS IRREGULARES. DÉBITO. MULTA.

TOMADA DE CONTAS ESPECIAL (TCE)

Secretaria de Controle Externo de Tomada de Contas Especial (SecexTCE)

Em exame tomada de contas especial instaurada pela Fundação Nacional de Saúde (Funasa) contra José de Andrade Maia e Milton da Silva Oliveira, prefeitos de Vera Mendes/PI, respectivamente, nas gestões 2009-2012 e 2013-2020, em razão da omissão no dever de prestar contas do Termo de Compromisso TC-PAC 0232/2011, celebrado com o município para a construção de 127 módulos sanitários domiciliares.
	2. Para a consecução desse objetivo, foi previsto o valor de R$ 500.000,00, integralmente repassado pelo concedente, sem previsão de contrapartida. No entanto, apenas uma parcela, no valor de R$ 250.000,00, foi efetivamente liberada, em 05/04/2012. Com vigência original de 21/12/2011 a 21/12/2013, o ajuste passou por sucessivas prorrogações, tendo sido estendido até 21/12/2016. 
	3. A Funasa realizou quatro vistorias no empreendimento, em 13/09/2012, 01/03/2013, 16/09/2016 e 27/10/2017 (peças 66, 67, 53 e 65, respectivamente) , tendo constatado a contratação da empresa Construrápido Eireli pela Prefeitura e a execução de 5,7% do objeto, mas sem que as parcelas edificadas apresentassem utilidade. A última visita ainda relatou que a obra se encontrava paralisada.
	4. No âmbito desta Corte de Contas, foi promovida a citação solidária da empresa contratada e do ex-prefeito José de Andrade Maia, responsável pela gestão da obra, em relação aos prejuízos apurados, bem como a audiência do ex-prefeito Milton da Silva Oliveira em função da omissão na prestação de contas.
	5. Foi atribuído a José de Andrade Maia o débito total, de R$ 250.000,00, dos quais R$ 221.483,56 solidários com a empresa contratada. 
	6. Em resposta à audiência e à citação, Milton da Silva Oliveira e a construtora compareceram aos autos e apresentaram defesas. Por sua vez, o ex-prefeito José de Andrade Maia permaneceu silente, sendo considerado revel nos termos do art. 12, § 3º, da Lei 8.443/1992.
	7. A Construrápido Eireli argumentou, essencialmente, que o serviço contratado foi integralmente cumprido, sem apresentar qualquer elemento que corroborasse sua afirmativa. Diante da superficialidade dessas alegações, que não foram capazes de se contraporem às evidências colhidas em campo pela Funasa, a unidade técnica concluiu por rejeitá-las.
	8. As justificativas trazidas por Milton da Silva Oliveira também se revelaram incapazes de justificar sua inação. Contudo, a unidade técnica identificou, nos autos, o Ofício 238/2016 - GAB, de 06/12/2016 (peça 52) , recebido na Suest/PI em 09/12/2016, por meio do qual o município informa não ter interesse em prosseguir com a execução do convênio e solicita que a Funasa adote providências para apurar os prejuízos decorrentes, que deveriam ser atribuídos à gestão anterior. Diante do entendimento de que tal medida teria sido adequada para o resguardo do interesse público, sugeriu que as razões de justificativas do ex-prefeito fossem acatadas.
	9. O Ministério Público junto ao TCU concordou com a maior parte da análise efetuada pela unidade técnica, mas divergiu pontualmente em relação à responsabilização de Milton da Silva Oliveira. De acordo com o MP/TCU, a conduta do ex-prefeito ao longo da execução das obras não demonstra o devido zelo com a coisa pública, tampouco serve para justificar a omissão configurada nos autos.
	10. Assiste razão ao Ministério Público.
	11. Entre julho e dezembro de 2012, no período final da gestão de José de Andrade Maia à frente do município, a empresa Construrápido Eireli recebeu da Prefeitura o montante de R$ 258.553,00 sem que executasse nenhum dos serviços para a qual foi contratada, conforme constatado pela Funasa in loco, em 01/03/2013 (peça 67) .
	12. Ao assumir a Prefeitura em janeiro de 2013, o ex-prefeito Milton da Silva Oliveira já encontrou uma situação evidentemente irregular, com flagrante antecipação indevida de pagamentos. Ao invés de denunciar imediatamente a irregularidade, o ex-gestor pleiteou várias prorrogações de prazo para o ajuste (peças 29, 32, 34, 37, 40, 43, 45, 47 e 50) e, passados três anos, apenas em dezembro de 2016, comunicou à Funasa seu desinteresse em dar continuidade à obra.
	13. A sua alegação, de que não prestou contas do TC-PAC 232/2011 em razão de o antecessor e a empresa não terem disponibilizado os documentos para tal fim, não merece guarida em face de sua intervenção direta na tentativa de dar prosseguimento ao ajuste, que denota seu conhecimento sobre a evolução da contratação e das respectivas obras. De igual sorte, não lhe socorre o fato de ter proposto, junto ao MPF, ação de improbidade administrativa contra José de Andrade Maia, com pedido de ressarcimento ao erário e de cautelar de indisponibilidade de bens, além de representação criminal, pois essas ações foram tomadas apenas após a instauração desta TCE e o recebimento do ofício de sua audiência, e mais de três anos após o prazo estipulado para apresentação da prestação de contas. Uma das condições implícitas na Súmula-TCU 230 para exclusão da responsabilidade do prefeito sucessor é exatamente a tempestividade e efetividade das medidas adotadas, o que, obviamente, não se verifica no presente caso.
	14. Quanto à empresa contratada, seu argumento, de que os serviços foram integralmente realizados e que as falhas observadas são de natureza formal, colide frontalmente com o relatado pela Funasa em suas vistorias, inclusive com registro fotográfico. Não merece, assim, acolhida.
	15. Quando aos demais temas aduzidos pelos responsáveis, como a existência de ofensa ao contraditório e à ampla defesa, ou a ocorrência de prescrição, acredito que tenham sido enfrentados adequadamente pela unidade técnica, não merecendo maiores comentários de minha parte.
	16. Por fim, assinalo que, por equivoco, a citação da empresa Construrápido Eireli deixou de incluir o valor de R$ 8.553,00, que teria sido recebido em 28/12/2012. Concordo com a SecexTCE quando conclui que o refazimento da citação para correção dessa falha com certeza implicaria custos superiores aos benefícios que seriam eventualmente obtidos, devendo o processo prosseguir do jeito em que se encontra.
	17. Demonstrada a responsabilidade de todos os envolvidos, suas contas devem ser julgadas irregulares, cabendo ainda a aplicação das multas previstas nos arts. 57 e 58, inciso I, da Lei 8.443/1992, para as quais fixo os seguintes valores:
	Responsável
	Valor da Multa
	Fundamento Legal

	José de Andrade Maia
	R$ 30.000,00
	art. 57 da Lei 8.443/1992

	Construrápido Eireli
	R$ 30.000,00
	art. 57 da Lei 8.443/1992

	Milton da Silva Oliveira
	R$ 5.000,00
	art. 58, inciso I, da Lei 8.443/1992

	Assim, manifesto minha concordância com os pareceres lançados nos autos, com as ressalvas apontadas pelo MP/TCU, e voto por que o Tribunal adote o acórdão que ora submeto à deliberação deste Colegiado.
TCU, Sala das Sessões, em 13 de julho de 2021.
JORGE OLIVEIRA 
Relator